臺灣橋頭地方法院民事判決
111年度訴字第333號
原      告  楊清財  
            楊智恭  
共      同
訴訟代理人  張洛洋律師
被      告  楊芳國  

訴訟代理人  李宏文律師
上列當事人間請求確認承租權存在事件，本院於民國111年11月1
6日言詞辯論終結，判決如下：
    主      文
原告之訴駁回。
訴訟費用由原告負擔。
    事實及理由
壹、程序事項：
　　確認法律關係之訴，非原告有即受確認判決之法律上利益者
    ，不得提起之；確認證書真偽或為法律關係基礎事實存否之
    訴，亦同。民事訴訟法第247條第1項定有明文。又按所謂即
    受確認判決之法律上利益，係指法律關係之存否不明確，致
    原告在法律上之地位有不安之狀態存在，且此種不安之狀態
    ，能以本件確認判決將之除去者而言。經查，原告主張依原
    告楊清財、原告楊智恭之父楊清枝、被告之父楊清炳（下合
    稱楊清炳三兄弟）於民國75年5月20日簽定之鬮分書（下稱
    系爭鬮分書）、86年12月26日簽定之確認信託關係契約（下
    稱系爭確認信託契約）約定，就訴外人楊柱與訴外人陳竹摸
    （歿）、戴天賜（陳竹摸之女婿，歿）、陳客（歿）、羅阿
    樹（陳客之女婿）共同向行政院農業委員會林務局屏東林區
    管理處（下稱屏東林管處）承租旗山事業第91林班國有森林
    用地（97年2月13日整編為高雄市○○區○○段0○0○0○0○0○00○00
    ○00○00地號等土地，造林面積106.14公頃，下稱系爭土地）
    之承租權股份額1/5（下稱系爭共同承租權），由楊清炳三
    兄弟各持分1/3（下稱系爭持分額），楊清枝於103年5月31
    日、楊清炳於109年5月18日死亡後，分別由楊智恭、被告繼
    承。惟原告就系爭共同承租權之系爭持分額為被告所否認，
    原告是否有系爭持分額存在，即陷於不明確之狀態，而此不
    明確之狀態可以確認判決除去，是原告對被告提起本訴，自
    有確認利益存在，合先敘明。
貳、實體事項：
一、原告主張：
（一）楊柱於43年2月25日與陳竹摸、戴天賜、陳客、羅阿樹等
      人合夥投資，共同向屏東林管處承租系爭土地用以造林使
      用，楊柱等5人應於採收林木時依國有森林用地出租造林
      契約書所定比例與屏東林管處辦理分收，並簽定國有森林
      用地出租造林契約書（最新契約編號：00000000000000，
      下稱系爭租約），系爭租約約定楊柱之股份額比例為1/5
      ，股份額面積21.228公頃。
（二）楊柱於75年5月20日，將系爭共同承租權轉讓予其子即楊
      清炳三兄弟，由楊清炳三兄弟各持分1/3，楊清炳三兄弟
      並於訴外人徐添明繕打之系爭鬮分書上親筆簽名、蓋章。
      楊柱因而於78年7月30日向屏東林管處申請將系爭共同承
      租權轉讓予楊清炳，該申請經屏東林管處於79年2月19日
      核准通過。楊清炳三兄弟又於86年12月26日在楊柱見證下
      ，於徐添明繕打之系爭確認信託契約上親筆簽名、蓋章，
      以確認上情。
（三）被告於楊清炳死亡後，向屏東林管處辦理繼承系爭共同承
      租權，經屏東林管處核准，被告卻否認原告依據系爭鬮分
      書、系爭確認信託契約約定，就系爭共同承租權有系爭持
      分額存在，原告自有訴請確認之必要，爰依民事訴訟法第
      247條規定提起本訴。聲明：確認原告就系爭共同承租權
      有系爭持分額。
二、被告則以：
（一）否認系爭鬮分書、系爭確認信託契約形式、實質之真正，
      並否認兩造就系爭共同承租權，有由楊清炳三兄弟各持分
      1/3之約定。
（二）縱認系爭鬮分書為真正，其內容乃楊清炳三兄弟，就屬楊
      柱日後之遺產即系爭共同承租權所為之分割，然其上並無
      楊柱之簽名，且剝奪楊柱之女徐○○、楊秀蘭、楊秀桂之應
      繼分未予補償，楊清炳三兄弟於楊柱生前所為此等遺產分
      割協議，自屬違反公序良俗而無效。況若楊柱確有於生前
      將系爭共同承租權讓與楊清炳三兄弟之意，自可於78年7
      月30日向屏東林管處辦理轉讓時，申請將系爭共同承租權
      移轉予楊清炳三兄弟，毋須僅移轉予楊清炳，此亦可徵楊
      柱並無將系爭共同承租權讓與楊清炳三兄弟之意。
（三）又系爭確認信託契約並未記載信託關係何時成立，亦未附
      有楊清炳出名與羅阿樹等4人訂立之合夥契約存在，無法
      憑此即認定兩造就系爭共同承租權有信託關係存在，況合
      夥權利與共同承租權本為不同性質，原告無從以前揭合夥
      權利主張主張有系爭共同承租權存在。且系爭確認信託契
      約第6條約定：「嗣後如承租該林班租約屆期，擬辦續約
      時，本合夥權將一併加入甲、乙、丙三方或本合夥權視情
      況得隨時向出租機關申請變更加入甲、乙、丙三方」，然
      楊清炳早已為系爭租約之承租人，何需再申請變更加入，
      此約定之文義顯與楊清炳為系爭租約之承租人之實際狀況
      有悖。再者，系爭確認信託契約第1條既記載「合夥事業
      」，依民法第683條規定，合夥股份之轉讓即需經全體合
      夥人之同意，原告既未經其他合夥人之同意後，受讓系爭
      租約之權利義務，自不得單憑系爭鬮分書、系爭確認信託
      契約，即主張就系爭共同承租權有系爭持分額。
（四）依原告主張，楊清炳三兄弟早於86年12月26日就系爭共同
      承租權書立系爭確認信託契約，楊清財於斯時自已知悉系
      爭租約承租人名義將變更為楊清炳，自不會於110年間，
      再向屏東林管處主張其不知悉系爭租約戶名由楊柱被更改
      乙事，顯見原告主張有矛盾之處等語，資為抗辯。聲明：
      原告之訴駁回。
三、不爭執事項：
（一）楊柱於97年間死亡，由楊清炳三兄弟、徐○○、楊秀蘭、楊
      秀桂繼承；楊清枝於103年5月31日死亡，由楊智恭單獨繼
      承，其餘繼承人均拋棄繼承；楊清炳於109年5月18日死亡
      ，被告為其繼承人之一。
（二）楊柱於43年2月25日與陳竹摸、戴天賜、陳客、羅阿樹4人
      共同投資，向屏東林管處承租系爭土地，用以造林使用，
      楊柱等5人應於採收林木時依系爭租約所定比例與屏東林
      管處辦理分收，系爭租約約定楊柱之股份額比例為1/5，
      股份額面積21.228公頃。
（三）楊柱於78年7月30日向屏東林管處申請將系爭共同承租權
      轉讓予楊清炳，該申請經屏東林管處於79年2月19日核准
      通過。
（四）被告於110年3月間向屏東林管處申請繼承楊清炳之系爭共
      同承租權，屏東林管處於110年7月12日准許並發給新契約
      書。
（五）系爭租約經多次續約，目前之租賃期間為105年9月3日起
      至114年9月2日止，共9年，共同承租人為被告、陳昌雄、
      陳奕同、陳建志、陳鄭國水、陳羅瑞方、戴陳真珠及羅阿
      樹，被告之承租股份額比例仍為1/5。　　　　
四、本院得心證理由：
（一）按當事人主張有利於己之事實者，就其事實有舉證之責任
      ，民事訴訟法第277條本文定有明文。準此，在民事訴訟
      中，如係由原告主張權利者，應先由原告負舉證之責；若
      原告已盡其舉證責任，被告始應就其抗辯事實負舉證責任
      。
（二）證人徐○○固到院證稱，系爭鬮分書之內容係伊配偶徐添明
      之筆跡，且係在楊柱陳述下所書寫，惟伊沒有看系爭鬮分
      書之內容，楊清炳三兄弟之簽名看起來很像本人簽名，但
      渠等簽名蓋章時，伊並不在場，不清楚實際情形；伊未看
      過系爭確認信託契約，其上之簽名雖看起來像 是楊柱、
      楊清炳三兄弟之簽名，但渠等簽名時，伊未在場等語（本
      院卷第193、194頁）。徐○○既稱沒有看系爭鬮分書之內容
      ，徐添明在楊柱陳述下所書寫者，是否為系爭鬮分書即非
      無疑；徐○○亦未看過系爭確認信託契約，楊清炳三兄弟在
      系爭鬮分書、系爭確認信託契約簽名蓋章時，徐○○並不在
      場，自無從以徐○○之證詞即認定系爭鬮分書、系爭確認信
      託契約為真正，原告又未提出其他證據證明系爭鬮分書、
      系爭確認信託契約為真正，自難為對原告有利之認定。
（三）又自楊清炳79年2月19日即受讓系爭租約共同承租權起，
      迄陳○○111年7月25日到院作證時止，已逾30年，楊清財又
      曾參與系爭租約共同承租人之會議，其餘共同承租人應無
      在如此長期間經過後，均不知楊清財亦為系爭租約共同承
      租人之理，然原告僅請求證人陳○○到院作證，並未請求傳
      訊其他共同承租人到院，陳○○則證稱：「我們沒有認定楊
      清財是股東」、「楊清財並非股東」、「當初他來參加，
      有雙重身分，一是中介身分，二是楊清財代表『楊清炳』來
      參加」等語（本院卷第197頁），亦可徵楊清財並非系爭
      租約之共同承租人。
（四）又依屏東林管處檢送之租地造林承租權拋棄讓受申請書、
      租地造林代表人推定書、租地造林股額分配書、戶籍謄本
      （本院卷第96至99、102、103、106、108頁）觀之，楊柱
      向屏東林管處申請將系爭共同承租權讓與楊清炳時，陳客
      亦一同向屏東林管處申請將其就系爭租約之股份額1/5讓
      與其子陳秀雄、陳忠雄、陳信雄及其孫陳建志，楊柱若確
      有將系爭共同承租權讓與楊清炳三兄弟共有之意，於斯時
      即可向屏東管理處申請，並無任何困難，可徵楊柱應無將
      系爭共同承租權讓與楊清炳三兄弟共有之意。
（五）據此，原告既無法證明系爭鬮分書、系爭確認信託契約為
      真，亦難認楊柱有將系爭共同承租權讓與楊清炳三兄弟共
      有之意，原告執系爭鬮分書、系爭確認信託契約，主張就
      系爭共同承租權有系爭持分額，難認有據。
五、綜上所述，原告依民事訴訟法第247條規定，請求如訴之聲
    明所示，為無理由，應予駁回。
六、本件事證已臻明確，兩造其餘攻擊防禦方法及證據，核與判
    決結果不生影響，爰不一一論列，併此敘明。
七、訴訟費用負擔之依據：民事訴訟法第78條。
中　　華　　民　　國　　111 　年　　12　　月　　12　　日
          　　　　民事第三庭  審判長法  官  朱玲瑤
　　　　　　　　　                  法  官  李俊霖
　　　　　　　　　                  法  官  呂明龍
以上正本係照原本作成。
如不服本判決，應於送達後20日內，向本院提出上訴狀並表明上
訴理由，如於本判決宣示後送達前提起上訴者，應於判決送達後
20日內補提上訴理由書（須附繕本）。
中　　華　　民　　國　　111 　年　　12　　月　　12　　日
      　　　　　　　　　　　　書　記　官  洪嘉鴻